臺灣臺北地方法院民事判決
110年度重訴字第552號
原      告  曹源利  

訴訟代理人  劉上銘律師
            黃雋捷律師
            江志亮  
被      告  陳志浩  



上列當事人間請求遷讓房屋等事件，本院於民國111年5月25日言
詞辯論終結，判決如下：
    主  文
被告應將門牌號碼臺北市○○區○○路○段○○○號十四樓之五房屋騰空
遷讓返還予原告。
被告應給付原告新臺幣壹拾貳萬肆佰叁拾伍元，及自民國一百一
十年十二月一日起至清償日止，按週年利率百分之五計算之利息
。
被告應自民國一百一十年十二月一日起至騰空返還第一項房屋之
日止，按月給付原告新臺幣壹萬貳仟貳佰壹拾捌元，及自各期應
給付之日翌日起至清償日止，按週年利率百分之五計算之利息。
原告其餘之訴駁回。
訴訟費用由被告負擔。
本判決第一項於原告以新臺幣貳佰壹拾萬元為被告供擔保後，得
假執行。但被告如以新臺幣陸佰壹拾伍萬玖仟貳佰伍拾貳元為原
告預供擔保，得免為假執行。
本判決第二項於原告以新臺幣肆萬伍仟元為被告供擔保後，得假
執行。但被告如以新臺幣壹拾貳萬肆佰叁拾伍元為原告預供擔保
，得免為假執行。
本判決第三項到期部分，每期於原告以新臺幣肆仟伍元為被告供
擔保後，得假執行；但被告就到期部分，每期以新臺幣壹萬貳仟
貳佰壹拾捌元為原告預供擔保，得免為假執行。
原告其餘假執行之聲請駁回。 
    事實及理由
壹、程序部分：
一、按因不動產之物權或其分割或經界涉訟者，專屬不動產所在
    地之法院管轄，民事訴訟法第10條第1項定有明文。查本件
    原告依民法第767條第1項之法律規定，請求被告將門牌號碼
    臺北市○○區○○路0段000號14樓之5房屋（下稱系爭房屋）騰
    空遷讓返還原告，係因不動產之物權涉訟，系爭房屋位於本
    院轄區，是本院就本件訴訟有管轄權，合先敘明。
二、次按訴狀送達後，原告不得將原訴變更或追加他訴。但請求之基礎事實同一、擴張或減縮應受判決事項之聲明、不甚礙被告之防禦及訴訟之終結者，不在此限，民事訴訟法第255條第1項第2款、第3款、第7款分別定有明文。經查，原告起訴聲明為：㈠被告應將系爭房屋騰空遷讓返還原告。㈡被告應自民國110年2月24日起至遷讓房屋之日止，按日給付原告每日租金新臺幣（下同）550元及使用之水費、電費。㈢願供擔保以為假執行（見臺灣新北地方法院【下稱新北地院】卷第11頁），嗣於110年12月1日變更聲明為：㈠被告應將坐落於臺北市○○區○○段○○段000○000地號土地上之系爭房屋騰空遷讓返還原告。㈡被告應給付原告12萬435元，及自起訴狀繕本送達翌日起至清償日止，按年息5%計算之利息。被告應自起訴狀繕本送達翌日起至將系爭房屋騰空返還原告之日止，按月於每月1日給付原告1萬2,218元，暨各期應給付之翌日起至清償日止按年息5%計算之利息。㈢願供擔保，請准宣告假執行（見本卷第49頁）。核原告所為上開訴之變更、追加，為擴張、減縮應受判決事項之聲明，且均基於返還所有物及不當得利之同一基礎事實請求，並不礙被告之防禦及訴訟終結，揆諸上開規定，應予准許。
三、又被告抗辯本件依民事訴訟法第403條第1項第1款、第4款規
    定為強制調解案件等語，惟本件原告係以其為系爭房屋所有
    權人主張被告無權占有，請求被告返還系爭房屋及給付不當
    得利，核與民事訴訟法第403條第1項第1款、第4款規定民事
    不動產所有人或地上權人或其他利用不動產之人相互間因相
    鄰關係發生爭執者、建築物區分所有人或利用人相互間因建
    築物或其共同部分之管理發生爭執者之情形，顯不相同，本
    件並非上開應經強制調解之事件。況經本院詢問原告有無調
    解意願，原告於言詞辯論期日已多次表示不同意調解，本件
    亦顯無調解成立可能，併此敘明。
貳、實體部分：
一、原告主張：被告於105年7月1日起承租訴外人陶海虹所有，
    門牌號碼為臺北市○○區○○路0段000號14樓之5(即系爭房屋)
    、之6之房屋，並簽立租賃契約（下稱系爭租約），約定租
    期自105年7月1日起至106年6月30日止，系爭租約到期後被
    告未與陶海虹重新簽訂租賃契約，陶海虹亦未為反對之意思
    ，是被告係以不定期限租賃契約繼續使用收益系爭房屋。嗣
    伊承購陶海虹所有之系爭房屋，並於109年12月23日簽立不
    動產買賣契約書（下稱系爭買賣契約），於110年2月4日辦
    理所有權轉登記完畢，伊另於109年12月30日以板橋區海山
    郵局第000453號存證信函通知被告於函到五日內清空並搬離
    系爭房屋，詎被告迄今仍置若罔聞。被告與陶海虹間之不定
    期限租賃契約未經公證，無所有權讓與不破租賃規定之適用
    ，被告占有系爭房屋即無正當權源，屬無權占有，爰依民法
    第767條第1項前段規定，請求被告騰空遷讓返還系爭房屋，
    並依民法第179條規定，請求被告給付自110年2月4日起至起
    訴狀繕本送達之日即110年11月30日止相當於租金之不當得
    利12萬435元，暨自起訴狀繕本送達翌日即110年12月1日起
    至將系爭房屋騰空返還之日止，按月於每月1日給付相當於
    租金之不當得利1萬2,218元等語。並聲明：㈠被告應將坐落
    於臺北市○○區○○段○○段000○000地號土地（下稱系爭土地）
    上，門牌號碼臺北市○○區○○路0段000號14樓之5之房屋騰空
    遷讓返還原告。㈡被告應給付原告12萬435元，及自起訴狀繕
    本送達翌日起至清償日止，按年息5%計算之利息。被告應自
    起訴狀繕本送達翌日起至將系爭房屋騰空返還原告之日止，
    按月於每月1日給付原告1萬2,218元，暨各期應給付之翌日
    起至清償日止按年息5%計算之利息。㈢願供擔保，請准宣告
    假執行。
二、被告則以：伊與陶海虹租約是到106年6月30日，之後沒有再
    簽約，惟系爭租約第21條約定系爭租約所定權利義務對雙方
    繼受人均有效力、第23條約定伊有優先購買權、第18條約定
    契約條如有疑義時，應為利於承租人之解釋，系爭租約為定
    期租賃，租期至搬離前，並非未定期限而排除買賣不破租賃
　　適用，伊有一直在付租金，所以租賃契約仍然存在。伊有優
    先購買權，係陶海虹違約不售，原告無權優先於伊購買系爭
    房屋。再系爭買賣契約屋況未勾選出租，買賣契約不實，原
    告明知有租約，未看屋、未點交有與有過責，系爭買賣契約
    無效等語置辯。並聲明：㈠駁回原告之訴及假執行之聲請。㈡
    如受不利判決，願供擔保請准宣告免為假執行。
三、被告與陶海虹於105年7月1日就系爭房屋及之6號房屋簽訂系
    爭租約，約定租賃期間為105年7月1日至106年6月30日。租
    期屆至後未再簽訂書面租賃契約，被告仍持續占有使用系爭
    房屋等情，為兩造所不爭執，並有房屋租賃契約在卷可稽（
    見新北地院卷第35至41頁），堪予認定。
四、原告主張其向陶海虹購買系爭房屋及坐落基地，為系爭房屋
    之所有權人，被告與陶海虹間之不定期租賃契約未經公證，
    無買賣不破租賃規定適用，被告無權占有系爭房屋，應返還
    系爭房屋及給付相當於租金之不當得利等語，為被告所否認
    ，並以前揭情詞置辯。經查：
　㈠被告抗辯依照其與陶海虹間之系爭租約第21條、第23條及買
    賣不破租賃規定，其對系爭房屋有租賃權存在等語。惟查，
    被告與陶海虹間簽訂系爭租約，自106年6月30日租期屆滿後
    未另訂租賃契約，被告繼續占有使用系爭房屋，陶海虹未為
    反對之意思表示，依民法第451條規定視為以不定期限繼續
    契約，至被告雖抗辯系爭租約定有期限，租期至搬離前等語
    ，惟綜觀系爭租約第2條、第12條、第16條已明白約定租賃
    期間至106年6月30日止及租期屆滿後承租人應返還房屋等內
    容，並無被告所辯系爭租約定有期限，租期至搬離前等情形
    。而按出租人於租賃物交付後，承租人占有中，縱將其所有
    權讓與第三人，其租賃契約，對於受讓人仍繼續存在。前項
    規定，於未經公證之不動產租賃契約，其期限逾五年或未定
    期限者，不適用之，民法第425條第2項定有明文。原告自陶
    海虹受讓系爭房屋，被告與陶海虹原有之不定期租賃契約未
    經公證，依上開規定自未對原告繼續存在。又觀之系爭租約
    第21條係約定系爭租約之權利義務對繼受人均有效力等語，
    另第23條則約定出租人（原買方）與承租人母親（原賣方）
    前買賣契約訂有買方若將本買賣標的出售、贈與、繼承其子
    外之人時，賣方擁有優先購買權。賣方擁有買賣標的租用權
    ，惟一旦搬離即喪失本項權利等語（見新北地院卷第39頁）
    ，然系爭租約係被告與陶海虹所簽訂，原告並非系爭租約之
    當事人或繼受人，系爭租約上開約定自無拘束原告之效力。
    是以，被告抗辯依系爭租約約定及買賣不破租賃規定，其對
    原告有租賃權存在，自非有據。被告抗辯其有租賃權存在，
    得繼續占有使用系爭房屋等語，亦非可採。
　㈡被告另抗辯其對系爭房屋有優先購買權，原告無權優先伊購
    買等語，惟如上所述，系爭租約第23條固有優先購買權之約
    定，然系爭租約係被告與陶海虹所簽訂，原告並非系爭租約
    之當事人或繼受人，前開約定自無拘束原告之效力。又基地
    出賣時，地上權人、典權人或承租人有依同樣條件優先購買
    之權。房屋出賣時，基地所有權人有依同樣條件優先購買之
    權。其順序以登記之先後定之。前項優先購買權人，於接到
    出賣通知後十日內不表示者，其優先權視為放棄。出賣人未
    通知優先購買權人而與第三人訂立買賣契約者，其契約不得
    對抗優先購買權人，土地法第104條雖有明文。惟土地法第1
    04條第1項規定係指房屋與基地分屬不同之人所有，房屋所
    有人對於土地並有地上權、典權或租賃關係存在之情形而言
    ；承租人代出租人出資建築房屋，既約明其房屋所有權仍屬
    於出租人，即與單純承租基地建築房屋，其房屋所有權屬於
    承租人之情形不同，自無土地法第104條第1項之適用（最高
    法院69年度台上字第945號、39年度台上字第1313號裁判參
    照）。本件被告僅係承租系爭房屋之承租人，自無上開規定
    適用，當亦無從依上開規定主張其對系爭房屋及坐落土地有
    優先購買權。承上，系爭租約之優先購買權約定，既無拘束
    原告之效力，亦無影響原告與陶海虹間系爭買賣契約效力，
    被告自不得據以抗辯其有權占有使用系爭房屋，至為明確。
　㈢又被告雖抗辯系爭買賣契約未勾選出租，原告未看屋未點交
    ，顯知有租約，另依系爭租約第21條約定權利義務對雙方繼
    受人均有效力，買賣契約不實，與有過責，故原告與陶海虹
    之買賣約無效等語。惟查，我國民法第425條就承租人於租
    賃標的物所有權轉讓後租賃契約效力為何已有明定，且如前
    述，縱使系爭租約第21條約定關於權利義務有拘束出租人及
    承租人之繼受人之效力，惟此屬被告與陶海虹之約定，原告
    亦非系爭租約之繼受人，自無拘束原告之效力，而原告在與
    陶海虹簽訂系爭買賣契約及移轉所有權登記前，有無看屋、
    有無點交系爭房屋或是否知悉系爭房屋出租事宜，均不影響
    原告與陶海虹間系爭買賣契約之效力，且該買賣契約內容是
    否正確，亦屬買賣雙方即原告與陶海虹得否為權利主張之事
    ，要與被告無涉，更非被告得以據為抗辯系爭買賣契約無效
    或其有權占有系爭房屋之事由，被告前開抗辯，洵非有據。
　㈣承前，被告抗辯對原告有租賃權存在，原告與陶海虹間系爭
    房屋之買賣契約無效均不可採，而被告抗辯系爭租約之優先
    購買權約定，亦無拘束原告效力，被告復未另舉證證明有占
    有系爭房屋之正當權源，則被告占有系爭房屋屬無權占有，
    原告請求被告騰空遷讓返還系爭房屋予原告，自屬有據，應
    予准許。又按無法律上之原因而受利益，致他人受損害者，
    應返還其利益，民法179條定有明文。復按無權占有他人土
    地，可能獲得相當於租金之利益，為社會通常之觀念，土地
    所有人自得請求無權占有人返還相當於租金之利益（最高法
    院61年台上字第1695號判決要旨參照）。查被告現仍占用系
    爭房屋等節，為被告所不爭執，原告係於110年2月4日登記
    取得系爭房屋所有權，是原告請求被告給付自110年2月4日
    起無權占有系爭房屋相當於租金之不當得利，亦應准許。
　㈤按城市地方房屋之租金，以不超過土地及其建築物申報總價
    年息10% 為限，土地法第97條第1 項定有明文；本條項規定
    係屬強制規定，如當事人間約定之租金超過此限制，其超過
    部分無請求權（最高法院43年台上字第392號判例參照）。
    而所謂土地價額，依土地法施行法第25條規定，係指法定地
    價，即土地法第148 條所定土地所有權人依土地法所申報之
    地價。倘土地所有權人未於公告期間申報地價者，即以公告
    地價80% 為其申報地價。至建築物價額，若地政機關未依土
    地法施行法第25條規定估定價額，應以課徵房屋稅之房屋現
    值為準。至於所謂年息10% 為限，乃指房地租金之最高限額
    而言，並非必須照申報價額年息10%計算之，尚須斟酌基地
    之位置、工商繁榮程度、使用人利用基地之經濟價值、所受
    利益等情事，妥為衡酌決定（最高法院68年台上字第3071號
    判例意旨參照）。系爭房屋坐落之系爭土地非公有土地，系
    爭土地其中647號土地面積400平方公尺而109年1月之申報地
    價為每平方公尺11萬1,610.4元，651地號土地面積166平方
    公尺而109年1月之申報地價為每平方公尺7萬8,960元，原告
    應有部分均為79/10000，有系爭土地登記謄本可參（見新北
    地院卷第31、33頁），又系爭房屋估定價值為100萬9,922元
    （見本院卷第61、75頁），本院衡酌：系爭房屋位於臺北市
    中正區，地處精華地段，房地價值非微，交通及生活機能均
    屬便利，有系爭房屋登記謄本、街景照片可稽（見新北地院
    卷第29頁、本院卷第81、83頁）。參之系爭房屋與同號之6
    房屋前曾以每月租金2萬8,000元出租於被告，有系爭租約可
    佐（見新北地院卷第35頁），復酌諸系爭房屋樓層、面積，
    本院認以系爭土地、房屋申報總價年息10% ，計算相當於租
    金之不當得利，應屬妥適。是則：①於110 年2 月4日至110 
    年11月30日之占用期間，系爭房屋相當租金不當得利總額，
    依土地申報地價及房屋估定價額、前開年息標準、面積、權
    利範圍、占用日數計算後為12 萬808 元｛計算式：(【400×1
    11,610.4×79÷10,000】＋【166×78,960×79÷10,000】＋1,009,
    922)×10÷100÷12＝12,218，〈12,218×9〉＋〈(【400×111,610.4×
    79÷10,000】＋【166×78,960×79÷10,000】＋1,009,922)×10÷1
    00÷365×27〉＝120,808，小數點以下四捨五入，下均同｝，原
    告僅請求12萬435元，自屬有據。②自110年12月1日起至被告
    將系爭房屋騰空返還原告日止，原告請求被告按月給付1萬2
    ,218元｛計算式：(【400×111,610.4×79÷10,000】＋【166×78
    ,960×79÷10,000】＋1,009,922)×10÷100÷12＝12,218｝，亦屬
    有據。
　㈥又原告請求110年2月4日至110年11月30日被告無權占有相當
    於租金之不當利12萬435元，因民事變更追加訴之聲明暨準
    備㈠狀繕本係110年11月30日送達被告，則原告請求自110年1
    2月1日起至清償日止，按週年利率5%計算之利息為有理由，
    應予准許。另原告請求被告自110年12月1日起至清償日止，
    按月於「每月1日」給付原告1萬2,218元，惟原告係主張被
    告無權占有系爭房屋，並請求被告給付相當於租金之不當得
    利，兩造間既無契約約定應於每月1日給付該不當得利，且
    被告係持續無權占有系爭房屋，不當得利本係逐日計算請求
    ，故雖原告請求被告按月給付不當得利，而被告每月應給付
    不當得利經計算後係1萬2,218元，然並無何法律依據可認該
    不當得利請求須於每月1日給付，是以，原告請求被告自110
    年12月1日起至騰空返還系爭房屋予原告之日止，按月給付
    原告1萬2,218元，暨自各期應給付之日翌日起至清償止，按
    週年利率5%計算之利息，為有理由，應予准許，逾此部分之
    請求（即須於「每月１日」給付部分），則無理由，不應准
    許。
五、綜上所述，原告依第767條第1項、第179條規定，請求被告
    騰空遷讓返還系爭房屋，並請求被告給付原告12萬435元，
    及自110年12月1日起至清償日止，按週年利率5%計算之利息
    ，暨請求被告應自110年12月1日起至騰空返還系爭房屋予原
    告之日止，按月給付原告1萬2,218元，及自各期應給付之日
    翌日起至清償日止，按週年利率5%計算之利息，為有理由，
    應予准許。逾此部分之請求，則無理由，應予駁回。
六、兩造陳明就本判決願供擔保，聲請宣告假執行及免為假執行
    ，就原告勝訴部分合於法律規定，爰分別酌定相當之擔保金
    額宣告之。而原告敗訴部分，假執行之聲請亦失所依據，應
    予駁回，併此敘明。
七、本件事證已臻明確，兩造其餘主張與攻擊防禦方法及所提證
    據，經審酌後認與本件判決之結果不生影響，爰不另一一論
    述，另被告聲請傳喚陶海虹為證人，因本件事證已明確認定
    如前，核無調查必要，均併此敘明。
八、訴訟費用負擔之依據：民事訴訟法第79條。　　　     
中　　華　　民　　國　　111 　年　　6 　　月　　22　　日
                  民事第八庭    法　官　鄭佾瑩
以上正本係照原本作成。
如對本判決上訴，須於判決送達後20日內向本院提出上訴狀。如
委任律師提起上訴者，應一併繳納上訴審裁判費。
中　　華　　民　　國　　111 　年　　6 　　月　　22　　日
                                書記官　巫玉媛